ACORDAO-COMPLETO-2431896

ACÓRDÃO 13954/2020 ATA 43/2020 - PRIMEIRA CÂMARA

VISTOS, relatados e discutidos estes autos de tomada de contas especial instaurada pelo Fundo Nacional de Desenvolvimento da Educação (FNDE) relativamente ao convênio 703128/2010, celebrado com o município de Prainha/PA, que teve por objeto a aquisição de veículo automotor, zero quilômetro, com especificações para transporte escolar.
ACORDAM os ministros do Tribunal de Contas da União, reunidos em sessão da 1ª Câmara, diante das razões expostas pelo relator, em:
9.1 excluir as Sras. Patrícia Barge Hage e Deusa Meriam da Silva Brito do rol de responsáveis;
9.2. considerar revéis, para todos os efeitos, nos termos do art. 12, § 3º, da Lei 8.443/1992, os Srs. Allan Fabio da Silva Pingarilho, Bruno da Silva Pingarilho e Carlos Augusto Medeiros Pingarilho, herdeiros do Sr. Sérgio da Graça Amaral Pingarilho, dando-se prosseguimento ao processo;
9.3. julgar irregulares as contas do Sr. Sérgio da Graça Amaral Pingarilho, falecido, com fundamento no art. 16, III, "a" e "c", da Lei 8.443/1992;
9.4. condenar solidariamente os Srs. Allan Fabio da Silva Pingarilho, Bruno da Silva Pingarilho e Carlos Augusto Medeiros Pingarilho, herdeiros do Sr. Sérgio da Graça Amaral Pingarilho, até o limite do patrimônio transferido, ao pagamento da importância a seguir especificada, atualizada monetariamente e acrescida dos juros de mora, calculados a partir da data discriminada até a data do efetivo recolhimento, fixando o prazo de 15 (quinze) dias, a contar da notificação, para que comprovem, perante o Tribunal (art. 214, III, "a", do RI/TCU) , o recolhimento da dívida aos cofres do Fundo Nacional de Desenvolvimento da Educação, na forma da legislação em vigor:
	Valor histórico (R$) 
	Data

	196.020,00
	4/1/2011

9.5. autorizar, desde logo, nos termos do art. 28, II, da Lei 8.443/1992, a cobrança judicial das dívidas, caso não atendida a notificação.

Tomada de contas especial em razão da omissão no dever de prestar contas da aplicação dos recursos federais repassados no âmbito de convênio, que tinha por objeto a aquisição de veículo automotor, zero quilômetro, com especificações para transporte escolar.

Primeira Câmara

Município de Prainha/PA.

3. Responsáveis/Interessado:
3.1. Responsáveis: Allan Fábio da Silva Pingarilho (XXX.559.712-XX); Bruno da Silva Pingarilho (XXX.845.702-XX); Carlos Augusto Medeiros Pingarilho (XXX.632.962-XX); Sérgio da Graça Amaral Pingarilho (XXX.852.332-XX).
3.2. Interessado: Fundo Nacional de Desenvolvimento da Educação (FNDE).

13.1. Ministros presentes: Walton Alencar Rodrigues (Presidente), Bruno Dantas e Vital do Rêgo.
13.2. Ministros-Substitutos presentes: Augusto Sherman Cavalcanti e Weder de Oliveira (Relator).

Allan Fábio da Silva Pingarilho E Bruno da Silva Pingarilho

WEDER DE OLIVEIRA

Adoto como relatório a instrução produzida pela Secretaria de Controle Externo de Tomada de Contas Especial (Secex-TCE) , com os ajustes de forma pertinentes[footnoteRef:2]: [2:  Peças 77-79.] 
"INTRODUÇÃO
1.  Cuidam os autos de tomada de contas especial instaurada pelo Fundo Nacional de Desenvolvimento da Educação - FNDE, em desfavor do Sr. Sérgio da Graça Amaral Pingarilho, falecido, ex-prefeito de Prainha/PA (gestão 2009-2012) , e corresponsabilidade da Sra. Patrícia Barge Hage, ex-prefeita de Prainha/PA, gestão 2013/2016, em face da omissão na prestação de contas quanto aos recursos repassados ao município de Prainha/PA, em virtude do Programa Caminho da Escola (convênio 703128/2010) .
2.  O prazo final para a apresentação da prestação de contas expirou em 28/8/2012, conforme Cláusula Décima Terceira do Convênio 703128/2010 (Siafi 663603) c/c Cláusula Segunda do 1º Aditivo (peça 8, p. 12) , o que está coerente com consulta ao Siafi (peça 32, p. 1 e 3) e com informação do prazo para prestar contas que consta do item 2 do ofício de notificação ao responsável (peça 13, p. 5) , datado de 27/8/2012.
3.  Deve-se registrar que o objeto do convênio foi a aquisição de veículo automotor, zero quilômetro, com especificações para transporte escolar, por meio de apoio financeiro, no âmbito do Programa Caminho da Escola.
HISTÓRICO
4.  Para a execução do Programa Caminho da Escola, o FNDE repassou, ao município de Prainha/PA, a importância total de R$ 196.020,00, conforme ordem bancária (peça 4) , creditada em 4/1/2011.
5.  O prazo final para prestar contas encerrou-se em 28/8/2012 (peça 32, p. 1) mas, até essa data, não foi confirmado o envio da prestação de contas para o FNDE. O prazo inicial para envio da prestação de contas foi 13/2/2012, fixado pela cláusula quarta c/c décima terceira do convênio 703128/2010 (peça 8, p. 4 e 7) , mas a cláusula segunda do 1º aditivo (peça 8, p. 12) estendeu esse prazo por 200 dias, fazendo com que o novo prazo final para prestação de contas passasse para 28/8/2012.
6.  Conforme Informação FNDE 4363/2017 (peça 16) , o FNDE constatou a omissão no dever legal de prestar contas dos recursos do Programa Caminho da Escola.
7.  Verificou também que o responsável faleceu em 21/4/2013, conforme certidão de óbito (peça 11) . Ademais, o Cartório Único Ofício do município de Prainha/PA, conforme registrado no item 7 da precitada Informação (peça 16) , informou que o Sr. Sérgio da Graça Amaral Pingarilho não faleceu no município de Prainha/PA e que não foi procedido naquele cartório o inventário do exgestor (peça 15) .
8.  Em consequência, o FNDE identificou os representantes do espólio (peça 12) , a viúva, Sr.ª Deusa Meriam da Silva Brito, e os três filhos, Srs. Allan Fábio da Silva Pingarilho, Carlos Augusto Medeiros Pingarilho e Bruno da Silva Pingarilho. Notificou os quatro acerca da omissão do falecido no dever legal de prestar contas dos recursos federais recebidos, requerendo as providências devidas ou a devolução dos aludidos recursos. À exceção do Sr. Bruno da Silva Pingarilho, notificado por edital, os demais o foram por comunicação postal, conforme registrado no relatório do tomador de contas (peça 24, p. 5) .
9.  Diante da não apresentação da prestação de contas e da consequente não demonstração da boa e regular aplicação dos recursos federais repassados, assim como da não devolução dos recursos, instaurou-se a presente tomada de contas especial em 13/12/2017 (peça 1) . 
10.  Nesse sentido, no relatório de TCE 604/2017 (peça 24) , concluiu-se que o prejuízo importaria no valor total dos recursos repassados, o que corresponde ao valor original de R$ 196.020,00, imputando-se a responsabilidade ao espólio do Sr. Sérgio da Graça Amaral Pingarilho, ex-prefeito do município de Prainha/PA (gestão 2009-2012) , uma vez que ele foi o responsável pela gestão e execução dos recursos federais recebidos à conta do Programa Caminho da Escola.
11.  O relatório de TCE também firmou a corresponsabilidade da sucessora, Sr.ª Patrícia Barge Hage, ex-prefeita do município de Prainha/PA (gestão 2013/2016) , uma vez que ela era a responsável pela apresentação da prestação de contas por meio do SiGPC, nos termos da Súmula 230 do TCU, pois assumiu o prazo final da aludida prestação de contas como sendo 30/4/2013 (peça 24, p. 1) .
12.  O relatório de auditoria 1217/2018, da Controladoria-Geral da União (peça 25) , chegou às mesmas conclusões, apenas divergindo quanto à data correspondente ao prazo final para apresentação da prestação de contas, que, afirma, seria 29/6/2012, ao invés de 30/4/2013, esta última usada pelo FNDE (peça 24, p. 1) . Adicionalmente, na sequência e em consonância, foram emitidos o certificado de auditoria, o parecer do dirigente de controle interno e o pronunciamento ministerial (peças 26, 27 e 28) , e o processo foi remetido a este Tribunal.
13.  Recorda-se que, conforme tratado na instrução inicial (peça 36) , a partir do número do processo, 0103882-59.2015.8.14.0301, que consta no documento juntado aos autos pelo FNDE (peça 12) , usado para identificar os sucessores, foi realizada busca no sítio do Tribunal de Justiça do Estado do Pará (peça 33) , constatando o seguinte:
a)   trata de ação de dissolução interposta pela viúva Deusa Meriam da Silva Brito contra o espólio e de partilha de bens desse espólio do responsável Sr. Sérgio da Graça Amaral Pingarilho, ex-prefeito do município de Prainha/PA;
b)   representantes do espólio: Allan Fa¿bio da Silva Pingarilho (filho) , Bruno da Silva Pingarilho (filho) e Carlos Augusto Medeiros Pingarilho (filho) .
c)   valor da causa R$ 1.203.499,76;
d)   efetuado um acordo de divisão de bens entre a Sr. Deusa Meriam da Silva Brito e o espólio do responsável, cabendo cada qual a parte de 50% dos bens objeto da partilha;
e)   trânsito em julgado em 2017; 
14.  Diante dessa situação, ou seja, uma vez transitada em julgado a sentença que homologou a partilha de bens, ratifica-se que o encargo pelo ressarcimento ao erário deve ser suportado pelos herdeiros do falecido, até o limite do patrimônio transferido, nos termos da Resolução TCU 235/2010. Destarte, considerando que o falecimento ocorreu previamente ao chamamento do responsável aos autos, deve ser efetuada a citação dos seus herdeiros, para que apresentem alegações de defesa ou recolham aos cofres públicos o valor do débito apurado.
15.  Deixou-se de propor realizar audiência decorrente da omissão no dever de prestar contas dos recursos repassados, em razão de o gestor estar falecido e do caráter pessoal e intransferível das sanções.
16.  Com respeito à responsabilização de Patrícia Barge Hage (gestão 2013/2016) , sucessora do de cujus na gestão municipal, conforme itens 23 a 25 da instrução inicial (peça 36) , sua responsabilidade foi afastada por conta de ter sido confirmado o vencimento da prestação de contas na gestão do de cujus, em 28/8/2012.
17.  Nesse sentido, na instrução inicial (peça 36) , analisando-se os documentos nos autos, concluiu-se pela necessidade de realização de citação para as irregularidades abaixo:
17.1.  Irregularidade 1: não comprovação da boa e regular aplicação dos recursos federais repassados ao município de Prainha/PA, em face da omissão no dever de prestar contas do valor transferido, no âmbito do Programa Caminho da Escola, cujo prazo encerrou-se em 28/2/2012.
17.1.1.  Evidências da irregularidade: Termo do Convênio 703128/2010 e 1º aditivo (peça 8) ; Informação  FNDE 4363/2017 (peça 16) ; e relatório de TCE 604/2017 (peça 24) .
17.1.2.  Normas infringidas: art. 37, caput, c/c o art. 70, parágrafo único, da Constituição da República Federativa do Brasil, art. 93, do Decreto-lei 200/1967, art. 66, do Decreto 93.872/1986, Cláusula Décima Terceira do Convênio 703128/2010 (Siafi 663603) c/c Cláusula Segunda do 1º Aditivo (peça 8, p. 12) e artigo 56 da Portaria Interministerial MPOG/MF/CGU 127/2008.
17.1.3.  Débitos relacionados ao espólio de Sr. Sérgio da Graça Amaral Pingarilho:
	Data de ocorrência
	Valor histórico (R$) 

	4/1/2011
	196.020,00

1.1.1.   Responsáveis: viúva e herdeiros do de cujus Sérgio da Graça Amaral Pingarilho (CPF XXX.852.332-XX) , ex-prefeito do município de Prainha/PA (gestão 2009-2012) , falecido.
1.1.1.1.  Conduta: não demonstrar a boa e regular aplicação dos recursos federais recebidos e geridos por meio do instrumento em questão em face da omissão na prestação de contas, cujo prazo encerrou-se em 28/2/2012.
1.1.1.2.  Nexo de causalidade: a conduta descrita impediu o estabelecimento do nexo causal entre as possíveis despesas efetuadas com os recursos recebidos, no âmbito do instrumento em questão, no exercício de 2012.
1.1.1.3.  Culpabilidade: não há excludentes de ilicitude, de culpabilidade e de punibilidade; é razoável supor que o responsável tinha consciência da ilicitude de sua conduta; era exigível conduta diversa da praticada, qual seja, desincumbir-se do seu dever por meio da apresentação da prestação de contas no prazo e forma devidos. 
18.  Encaminhamento: citação.
Comunicações Processuais
19.  Em cumprimento ao pronunciamento da unidade (peça 38) , foram efetuadas citação dos responsáveis:
a)   Sra. Deusa Meriam da Silva Brito - promovida a citação e audiência do responsável, conforme delineado adiante:
	Comunicação: Ofício 1953/2019 - Seproc (peça 45) 
Data da Expedição: 22/4/2019
Data da Ciência: 15/5/2019 (peça 48) 
Nome Recebedor: Carlos Salgado
Observação: Ofício enviado para o endereço do responsável do CPF da base de dados da Receita Federal, custodiada pelo TCU, conforme pesquisa de endereço nos sistemas corporativos do TCU (peça 75) .
Fim do prazo para a defesa: 30/5/2019
	
b)   Sr. Allan Fabio da Silva Pingarilho - promovida a citação e audiência do responsável, conforme delineado adiante:
	Comunicação: Ofício 1956/2019 - Seproc (peça 43) 
Data da Expedição: 22/4/2019
Data da Ciência: 15/5/2019 (peça 47) 
Nome Recebedor: Carlos Salgado
Observação: Ofício enviado para o endereço do responsável do CPF da base de dados da Receita Federal, custodiada pelo TCU, conforme pesquisa de endereço nos sistemas corporativos do TCU (peça 35) .
Fim do prazo para a defesa: 30/5/2019
	
c)   Sr. Bruno da Silva Pingarilho - promovida a citação e audiência do responsável, conforme delineado adiante:
	Comunicação: Ofício 10255/2019 - Seproc (peça 66) 
Data da Expedição: 7/11/2019
Data da Ciência: 21/11/2019 (peça 69) 
Nome Recebedor: Pedro Anselmo Metzen
Observação: Ofício enviado para o endereço do responsável da base de dados do Renach (Registro Nacional de Carteira de Habilitação) , custodiado pelo TCU, conforme pesquisa de endereço nos sistemas corporativos do TCU (peça 64) . Inicialmente foi enviado ofício (peças 68 e 72) , sem sucesso, para o endereço do CPF da base de dados da Receita Federal, custodiada pelo TCU, conforme pesquisa de endereço nos sistemas corporativos do TCU (peça 35) . Houve ainda outras tentativas, sem sucesso, em endereços distintos (peças 64; 41 e 50; 57 e 62; 65 e 70; 67 e 71) .
Fim do prazo para a defesa: 5/12/2019
	
d)   Sr. Carlos Augusto Medeiros Pingarilho - promovida a citação e audiência do responsável, conforme delineado adiante:
	Comunicação: Ofício 6087/2019 - Seproc (peça 56) 
Data da Expedição: 22/7/2019
Data da Ciência: 2/8/2019 (peça 59) 
Nome Recebedor: Ulyane dos Santos Flexa
Observação: Ofício enviado para o endereço do responsável da base de dados do cadastro eleitoral do TSE, custodiado pelo TCU, conforme pesquisa de endereço nos sistemas corporativos do TCU (peça 76, p. 2) . Inicialmente foi enviado ofício (peças 39 e 49) , sem sucesso, para o endereço do CPF da base de dados da Receita Federal, custodiada pelo TCU, conforme pesquisa de endereço nos sistemas corporativos do TCU (peça 76, p. 1) . Houve ainda outras tentativas, sem sucesso, em endereços distintos (peças 52; 53 e 63; 54 e 60; 55 e 61) .
Fim do prazo para a defesa: 16/8/2019
	
20.  Informa-se que as providências inerentes às comunicações processuais foram concluídas. 
21.  Transcorrido o prazo regimental, os responsáveis permaneceram, silentes, devendo ser considerados revéis, nos termos do art. 12, §3º, da Lei 8.443/1992.
ANÁLISE DOS PRESSUPOSTOS DE PROCEDIBILIDADE DA IN/TCU 71/2012
22.  Verifica-se que não houve o transcurso de mais de dez anos desde o fato gerador sem que tenha havido a notificação dos responsáveis pela autoridade administrativa federal competente (art. 6º, II, c/c art. 19, da IN/TCU 71/2012, modificada pela IN/TCU 76/2016) , uma vez que o fato gerador da irregularidade sancionada ocorreu em 29/8/2012, haja vista que o vencimento do prazo para prestação de contas deu-se em 28/8/2012, e os responsáveis, beneficiários da partilha do espólio do Sr. Sérgio da Graça Amaral, foram notificados sobre a irregularidade pela autoridade administrativa competente:
22.1.  Deusa Meriam da Silva Brito (viúva) , por meio de ofício (peça 13, p. 21) , recebido em 10/5/2017, conforme AR (peça 14, p. 12) .
22.2.  Allan Fábio da Silva Pingarilho (filho) , por meio de ofício (peça 13, p. 23) , recebido em 10/5/2017, conforme AR (peça 14, p. 14) .
22.3.  Bruno da Silva Pingarilho (filho) , por meio de edital, DOU 5/7/2017 (peça 13, p. 1) .
22.4.  Carlos Augusto Medeiros Pingarilho (filho) , por meio de ofício (peça 13, p. 27) , recebido em 10/5/2017, conforme AR (peça 14, p. 18) .
Valor de Constituição da TCE
23.  Verifica-se que o valor original do débito, em 4/1/2011, é igual a R$ 196.020,00 (peça 4) , portanto, superior a R$ 100.000,00, em 1/1/2017, na forma estabelecida, conforme os arts. 6º, I, e 19, da IN/TCU 71/2012, modificada pela IN/TCU 76/2016.
OUTROS DÉBITOS NOS SISTEMAS DO TCU COM OS MESMOS RESPONSÁVEIS
24.  Informa-se que foram encontrados, para os seguintes responsáveis, outros processos no Tribunal:
	Sérgio da Graça Amaral Pingarilho, falecido

	Processo
	Tipo
	Estado
	Assunto (descrição completa) 

	Processo 019.692/2017-0
	CBEx
	Excluído
	Acompanhamento de Cobrança Executiva (CBEX) - Cobrança Executiva de débito originária do AC-2.818-15/2017-1C, referente ao TC Processo 008.681/2016-3

	Processo 008.681/2016-3
	TCE
	Encerrado
	Tomada de Contas Especial - Tomada de Contas Especial instaurada por determinação do Acórdão 2072/2016-TCU-Primeira Câmara.

	Processo 037.384/2011-2
	Representação
	Encerrado
	Transferência constitucional e legal - Obra da Escola situada na Vila de Ipanema e Cartas Convite 028, 029 e 042/2010-SEMED, referentes a recursos do Fundeb. Exercícios: 2009 e 2010

	Bruno da Silva Pingarilho

	Processo
	Tipo
	Estado
	Assunto (descrição completa) 

	Processo 008.681/2016-3
	TCE
	Encerrado
	Tomada de Contas Especial - Tomada de Contas Especial instaurada por determinação do Acórdão 2072/2016-TCU-Primeira Câmara.

	Allan Fabio da Silva Pingarilho

	Processo
	Tipo
	Estado
	Assunto (descrição completa) 

	Processo 008.681/2016-3
	TCE
	Encerrado
	Tomada de Contas Especial - Tomada de Contas Especial instaurada por determinação do Acórdão 2072/2016-TCU-Primeira Câmara.

	Processo 034.760/2011-3
	TCE
	Aberto
	Tomada de Contas Especial - Pagamento de honorários advocatícios à empresa Dícler de Assunção - Advogados e Consultores Associados S/C em 1º/7/2002

25.  A tomada de contas especial está, assim, devidamente constituída e em condição de ser instruída.
EXAME TÉCNICO
26.  Preliminarmente, cumpre tecer breves considerações sobre a forma como são realizadas as comunicações processuais no TCU. A esse respeito, destacam-se o art. 179, do RI/TCU (Resolução 155, de 4/12/2002) e o art. 4º, III, § 1º, da Resolução TCU 170, de 30 de junho de 2004, in verbis:
'Art. 179. A citação, a audiência ou a notificação, bem como a comunicação de diligência, farse-ão:
I - mediante ciência da parte, efetivada por servidor designado, por meio eletrônico, fac-símile, telegrama ou qualquer outra forma, desde que fique confirmada inequivocamente a entrega da comunicação ao destinatário;
II - mediante carta registrada, com aviso de recebimento que comprove a entrega no endereço do destinatário;
III - por edital publicado no Diário Oficial da União, quando o seu destinatário não for localizado
 (...) 
Art. 3º As comunicações serão dirigidas ao responsável, ou ao interessado, ou ao dirigente de órgão ou entidade, ou ao representante legal ou ao procurador constituído nos autos, com poderes expressos no mandato para esse fim, por meio de:
I - correio eletrônico, fac-símile ou telegrama;
II - servidor designado;
III - carta registrada, com aviso de recebimento;
IV - edital publicado no Diário Oficial da União, quando o seu destinatário não for localizado, nas hipóteses em que seja necessário o exercício de defesa.
Art. 4º. Consideram-se entregues as comunicações:
I - efetivadas conforme disposto nos incisos I e II do artigo anterior, mediante confirmação da ciência do destinatário;
II - realizadas na forma prevista no inciso III do artigo anterior, com o retorno do aviso de recebimento, entregue comprovadamente no endereço do destinatário;
III - na data de publicação do edital no Diário Oficial da União, quando realizadas na forma prevista no inciso IV do artigo anterior.
§ 1º O endereço do destinatário deverá ser previamente confirmado mediante consulta aos sistemas disponíveis ao Tribunal ou a outros meios de informação, a qual deverá ser juntada ao respectivo processo. (...) '
27.  Bem se vê, portanto, que a validade da citação via postal não depende de que o aviso de recebimento seja assinado pelo próprio destinatário da comunicação, o que dispensa, no caso em tela, a entrega do AR em 'mãos próprias'. A exigência da norma é no sentido de o Tribunal verificar se a correspondência foi entregue no endereço correto, residindo aqui a necessidade de certeza inequívoca. 
28.  Não é outra a orientação da jurisprudência do TCU, conforme se verifica dos julgados a seguir transcritos:
'São válidas as comunicações processuais entregues, mediante carta registrada, no endereço correto do responsável, não havendo necessidade de que o recebimento seja feito por ele próprio.' (Acórdão 3648/2013-TCU-Segunda Câmara, relator ministro José Jorge) ;
'É prescindível a entrega pessoal das comunicações pelo TCU, razão pela qual não há necessidade de que o aviso de recebimento seja assinado pelo próprio destinatário. Entregandose a correspondência no endereço correto do destinatário, presume-se o recebimento da citação.' (Acórdão 1019/2008-TCU-Plenário, relator ministro Benjamin Zymler) ;
'As comunicações do TCU, inclusive as citações, deverão ser realizadas mediante Aviso de Recebimento - AR, via Empresa Brasileira de Correios e Telégrafos, bastando para sua validade que se demonstre que a correspondência foi entregue no endereço correto.' (Acórdão 1526/2007-TCU-Plenário, relator ministro Aroldo Cedraz) .'
29.  A validade do critério de comunicação processual do TCU foi referendada pelo Supremo Tribunal Federal, nos termos do julgamento do MS-AgR 25.816/DF, por meio do qual se afirmou a desnecessidade da ciência pessoal do interessado, entendendo-se suficiente a comprovação da entrega do 'AR' no endereço do destinatário:
'Ementa: agravo regimental. Mandado de segurança. Desnecessidade de intimação pessoal das decisões do tribunal de contas da união. art. 179 do regimento interno do TCU. Intimação do ato impugnado por carta registrada, iniciado o prazo do art. 18 da lei nº 1.533/51 da data constante do aviso de recebimento. Decadência reconhecida. Agravo improvido.
O envio de carta registrada com aviso de recebimento está expressamente enumerado entre os meios de comunicação de que dispõe o Tribunal de Contas da União para proceder às suas intimações.
O inciso II do art. 179 do Regimento Interno do TCU é claro ao exigir apenas a comprovação da entrega no endereço do destinatário, bastando o aviso de recebimento simples.'
30.  No caso vertente, a citação dos responsáveis se deu em endereços provenientes de pesquisa realizada em bases de dados custodiadas pelo TCU, conforme apresentado no item 19 desta instrução, ao tratar das comunicações processuais.
31.  Nos processos do TCU, a revelia não leva à presunção de que seriam verdadeiras todas as imputações levantadas contra os responsáveis, diferentemente do que ocorre no processo civil, em que a revelia do réu opera a presunção da verdade dos fatos narrados pelo autor. Dessa forma, a avaliação da responsabilidade do agente não pode prescindir da prova existente no processo ou para ele carreada. 
32.  Ao não apresentar sua defesa, os responsáveis deixaram de produzir prova da regular aplicação dos recursos sob sua responsabilidade, em afronta às normas que impõem aos gestores públicos a obrigação legal de, sempre que demandados pelos órgãos de controle, apresentar os documentos que demonstrem a correta utilização das verbas públicas, a exemplo do contido no art. 93 do Decreto-Lei 200/1967: 'Quem quer que utilize dinheiros públicos terá de justificar seu bom e regular emprego na conformidade das leis, regulamentos e normas emanadas das autoridades administrativas competentes.' 
33.  Mesmo as alegações de defesa não sendo apresentadas, considerando o princípio da verdade real que rege esta Corte, procurou-se buscar, em manifestações dos responsáveis na fase interna desta Tomada de Contas Especial, se havia algum argumento que pudesse ser aproveitado a seu favor. 
34.  No entanto, os responsáveis não se manifestaram na fase interna, não havendo, assim, nenhum argumento que possa vir a ser analisado e posteriormente servir para afastar as irregularidades apontadas.
35.  Em consulta ao sistema corporativo do instaurador, SiGPC, em 13/8/2020, verifica-se que o responsável também não apresentou contas junto ao instaurador e continua inadimplente:
36.  Em se tratando de processo em que a parte interessada não se manifestou acerca das irregularidades imputadas, não há elementos para que se possa efetivamente aferir e reconhecer a ocorrência de boa-fé na conduta do responsável, podendo este Tribunal, desde logo, proferir o julgamento de mérito pela irregularidade das contas, conforme os termos dos §§ 2º e 6º do art. 202 do RI/TCU (Acórdão 2064/2011-TCU-Primeira Câmara (relator: Ubiratan Aguiar) , 6.182/2011-TCU-1ª Câmara (relator: Weder de Oliveira) , 4.072/2010-TCU-1ª Câmara (relator: Valmir Campelo) , 1.189/2009-TCU-1ª Câmara (relator: Marcos Bemquerer) , 731/2008-TCU-Plenário (relator: Aroldo Cedraz) .
37.  Dessa forma, os responsáveis devem ser considerados revéis, nos termos do art. 12, § 3º, da Lei 8.443/1992, devendo as contas serem julgadas irregulares, condenando-os ao débito apurado.
Sentença Judicial de Partilha do Espólio
38.  Depreende-se da sentença (peça 33) o fato de que a viúva, Deusa Meriam da Silva Brito, na qualidade de companheira do falecido, não pode ser considerada como herdeira necessária (art. 1845 do Código Civil) , razão por que não poderia figurar como responsável pelo débito, pois não foi beneficiária de patrimônio transferido pelo falecido. 
38.1.  A parte que lhe coube na divisão patrimonial decorreu de acordo firmado com o espólio do responsável (supostamente por ostentar a condição de meeira) , cuja união estável de 37 anos com o falecido foi reconhecida na sentença.
CONCLUSÃO
39.  Em face da análise promovida na seção 'Exame Técnico', verifica-se que os responsáveis não lograram comprovar a boa e regular aplicação dos recursos. E, instados a se manifestarem, optaram pelo silêncio, configurando a revelia, nos termos do § 3º, do art. 12, da Lei 8.443/1992.
40.  Vale ressaltar que a jurisprudência pacífica nesta Corte é no sentido da imprescritibilidade das ações de ressarcimento ao erário (Súmula TCU 282) . Dessa forma, identificado dano ao erário, devese instaurar e julgar o processo de tomada de contas especial para responsabilizar seus agentes causadores, respeitando o direito ao contraditório e à ampla defesa, independentemente de quando ocorreram os atos impugnados.
41.  Verifica-se também que não há que se falar em prescrição da pretensão punitiva e multa, haja vista os responsáveis serem os herdeiros do de cujus, Sérgio da Graça Amaral Pingarilho, em razão do caráter pessoal e intransferível das sanções.
42.  Com respeito à responsabilização de Patrícia Barge Hage (gestão 2013/2016) , sucessora do de cujus na gestão municipal, conforme itens 23 a 25 da instrução inicial (peça 36) , sua responsabilidade foi afastada por conta de o vencimento da prestação de contas ter ocorrida na gestão do de cujus, em 28/8/2012. Dessa forma, deve ser proposta sua exclusão do rol de responsáveis desta TCE.
43.  Tendo em vista que não constam dos autos elementos que permitam reconhecer a boa-fé do responsável Sérgio da Graça Amaral Pingarilho (falecido) , sugere-se que as suas contas sejam julgadas irregulares, nos termos do art. 202, § 6º, do RI/TCU, com a imputação do débito aos sucessores, atualizado monetariamente e acrescido de juros de mora, nos termos do art. 202, § 1º do RI/TCU, descontado o valor eventualmente recolhido.
44.  Por fim, como não houve elementos que pudessem modificar o entendimento acerca das irregularidades em apuração, mantém-se a matriz de responsabilização presente na peça 36, reproduzida ao final desta instrução.
PROPOSTA DE ENCAMINHAMENTO
45.  Diante do exposto, submetemos os autos à consideração superior, propondo ao Tribunal:
a)   considerar revéis os responsáveis, herdeiros do de cujus Sérgio da Graça Amaral Pingarilho (CPF XXX.852.332-XX) : Allan Fabio da Silva Pingarilho (CPF XXX.559.712-XX) ; Bruno da Silva Pingarilho (CPF XXX.845.702-XX) ; e Carlos Augusto Medeiros Pingarilho (CPF XXX.632.962-XX) , para todos os efeitos, dando-se prosseguimento ao processo, com fulcro no art. 12, §3º, da Lei 8.443/1992; 
b)   excluir do rol de responsáveis Patrícia Barge Hage (CPF XXX.574.682-XX) e Deusa Meriam da Silva Brito (CPF XXX.091.302-XX) ;
c)    julgar irregulares, nos termos dos arts. 1º, I, 16, III, 'a' e 'c', da Lei 8.443/1992, c/c os arts. 19 e 23, III, da mesma Lei, as contas do responsável Sérgio da Graça Amaral Pingarilho, falecido (CPF XXX.852.332-XX) , 
d)   condenar os herdeiros de Sérgio da Graça Amaral Pingarilho, falecido (CPF XXX.852.332-XX) , até o limite do patrimônio transferido, ao pagamento das importâncias a seguir especificadas, atualizadas monetariamente e acrescidas dos juros de mora, calculadas a partir das datas discriminadas até a data da efetiva quitação do débito, fixando-lhes o prazo de quinze dias, para que comprovem, perante o Tribunal, o recolhimento das referidas quantias aos cofres do Fundo Nacional de Desenvolvimento da Educação, nos termos do art. 23, III, 'a', da citada lei, c/c o art. 214, III, 'a', do RI/TCU;
Débitos relacionados aos herdeiros Allan Fabio da Silva Pingarilho (CPF XXX.559.712-XX) , Bruno da Silva Pingarilho (CPF XXX.845.702-XX) e Carlos Augusto Medeiros Pingarilho (CPF XXX.632.962-XX) :
	Data de ocorrência
	Valor histórico (R$) 

	4/1/2011
	196.020,00

Valor atualizado do débito (com juros) em 14/8/2020: R$ 388.951,46.
e)   autorizar, desde logo, a cobrança judicial das dívidas, caso não atendidas a notificação, na forma do disposto no art. 28, II, da Lei 8.443/1992;
f)   autorizar também, desde logo, se requerido, com fundamento no art. 26 da Lei 8.443, de 1992, c/c o art. 217, §§ 1º e 2º do RI/TCU, o parcelamento da (s) dívida (s) em até 36 parcelas, incidindo, sobre cada parcela, corrigida monetariamente, os correspondentes acréscimos legais, fixando-lhe o prazo de quinze dias, a contar do recebimento da notificação, para comprovar, perante o Tribunal, o recolhimento da primeira parcela, e de trinta dias, a contar da parcela anterior, para comprovar os recolhimentos das demais parcelas, devendo incidir, sobre cada valor mensal, atualizado monetariamente, os juros de mora devidos, no caso do débito, na forma prevista na legislação em vigor, alertando o responsável de que a falta de comprovação do recolhimento de qualquer parcela importará o vencimento antecipado do saldo devedor, nos termos do § 2º do art. 217 do RI/TCU; 
g)   enviar cópia do acórdão a ser prolatado, bem como do relatório e do voto que o fundamentarem à Procuradoria da República no Estado do Pará, nos termos do § 3º do art. 16 da Lei 8.443/1992, c/c o § 7º do art. 209 do RI/TCU, para adoção das medidas cabíveis; 
h)   enviar cópia do acórdão que vier a ser proferido ao Fundo Nacional de Desenvolvimento da Educação e aos responsáveis, para ciência, informando que a presente deliberação, acompanhada do relatório e do voto que a fundamenta, está disponível para a consulta no endereço www.tcu.gov.br/acordaos, além de esclarecer que, caso requerido, o TCU poderá fornecer sem custos as correspondentes cópias, de forma impressa."
O MP/TCU, representado pela procuradora-geral Cristina Machado da Costa e Silva, manifestou-se de acordo com a proposta da unidade instrutiva[footnoteRef:3]. [3:  Peça 80.] 
É o relatório.

não há.

Procuradora-Geral Cristina Machado da Costa e Silva.

TOMADA DE CONTAS ESPECIAL. CONVÊNIO. FNDE. PROGRAMA CAMINHO DA ESCOLA. NÃO COMPROVAÇÃO DA BOA E REGULAR APLICAÇÃO DOS RECURSOS TRANSFERIDOS EM RAZÃO DA OMISSÃO NO DEVER DE PRESTAR CONTAS. GESTOR FALECIDO. AFASTAMENTO DA RESPONSABILIDADE DA GESTORA SUCESSORA. PARTILHA DO ESPÓLIO CONCLUÍDA. CITAÇÃO DA VIÚVA E DOS HERDEIROS DO GESTOR DO CONVÊNIO. REVELIA. EXCLUSÃO DA VIÚVA E DA GESTORA SUCESSORA DO ROL DE RESPONSÁVEIS. CONTAS IRREGULARES DO GESTOR FALECIDO. DÉBITO SOLIDÁRIO DOS HERDEIROS. COMUNICAÇÕES.

TOMADA DE CONTAS ESPECIAL (TCE)

Secretaria de Controle Externo de Tomada de Contas Especial (Secex-TCE).

Trata-se de tomada de contas especial instaurada pelo Fundo Nacional de Desenvolvimento da Educação (FNDE) em desfavor do Sr. Sérgio da Graça Amaral Pingarilho, ex-prefeito de Prainha/PA (gestão 2009-2012) , falecido, em corresponsabilidade com a prefeita sucessora, Sra. Patrícia Barge Hage (gestão 2013/2016) , em razão de omissão no dever de prestar contas relativamente ao convênio 703128/2010, registro Siafi 663603, que teve por objeto a aquisição de veículo automotor, zero quilômetro, com especificações para transporte escolar, no âmbito do programa Caminho da Escola[footnoteRef:2]. [2:  Peça 8.] 
O convênio foi firmado no valor de R$ 198.000,00, sendo R$ 196.020,00 à conta do concedente, integralmente transferidos em 4/1/2011[footnoteRef:3], e R$ 1.980,00 referentes à contrapartida do convenente[footnoteRef:4]. O ajuste esteve em vigor entre 13/12/2010 e 29/6/2012[footnoteRef:5]. O prazo para a apresentação da prestação de contas, de sessenta dias após o final do prazo de vigência da avença, encerrou-se em 28/8/2012. [3:  Peça 5.]  [4:  Peça 8, p. 4 e 7, e peça 8, p. 12.]  [5:  Peça 5.] 
Tendo em vista que a prestação de contas não foi apresentada até a data ajustada, o FNDE diligenciou o Sr. Sérgio da Graça Amaral Pingarilho e a Sra. Patrícia Barge Hage. Conforme informação FNDE 4363/2017[footnoteRef:6], o concedente obteve a notícia de que o Sr. Sérgio da Graça Amaral Pingarilho havia falecido em 21/4/2013[footnoteRef:7]. Assim, identificou os representantes do espólio[footnoteRef:8], a viúva, Sra. Deusa Meriam da Silva Brito, e os três filhos, Srs. Allan Fábio da Silva Pingarilho, Carlos Augusto Medeiros Pingarilho e Bruno da Silva Pingarilho. [6:  Peça 16.]  [7:  Certidão de óbito à peça 11.]  [8:  Peça 12.] 
O FNDE notificou-os acerca da omissão do falecido no dever legal de prestar contas dos recursos federais recebidos, requerendo as providências devidas ou a devolução dos aludidos recursos. Diante da ausência de respostas às notificações, instaurou-se a presente tomada de contas especial. 
O tomador de contas especial concluiu pela ocorrência de dano ao erário correspondente ao valor total dos recursos federais repassados, imputando o débito ao espólio do Sr. Sérgio da Graça Amaral Pingarilho, firmando, ainda, a corresponsabilidade da Sra. Patrícia Barge Hage, por considerar que era a responsável pela apresentação da prestação de contas por meio do SiGPC, identificando, erroneamente, como data final da aludida prestação de contas o dia 30/4/2013[footnoteRef:9]. [9:  Relatório de tomada de contas especial 604/2017 (peça 24) .] 
O órgão de controle interno chegou às mesmas conclusões, divergindo, apenas, quanto à data correspondente ao prazo final para apresentação da prestação de contas, que ocorreu ainda no mandato do Sr. Sérgio da Graça Amaral Pingarilho[footnoteRef:10]. [10:  Peças 25-27.] 
No âmbito do Tribunal, a Secretaria de Controle Externo de Tomada de Contas Especial (Secex-TCE) , após a realização de pesquisa no endereço eletrônico do Tribunal de Justiça do Estado do Pará[footnoteRef:11], constatou que a Sra. Deusa Meriam da Silva Brito manteve união estável com o Sr. Sérgio da Graça Amaral Pingarilho até o seu falecimento. [11:  Peça 33.] 
A viúva ajuizou ação de dissolução contra o espólio e ação de partilha de bens. Na apreciação da ação, foi celebrado acordo de divisão de bens entre a Sra. Deusa Meriam da Silva Brito e o espólio do responsável, cabendo-lhe metade dos bens objeto da partilha, sendo a outra metade atribuída aos representantes do espólio, Srs. Allan Fa¿bio da Silva Pingarilho, Bruno da Silva Pingarilho e Carlos Augusto Medeiros Pingarilho. A sentença que homologou a partilha transitou em julgado em 2017.
Considerando que, nos termos da Resolução TCU 235/2010, o encargo pelo ressarcimento ao erário deve ser suportado pelos herdeiros do falecido, até o limite do patrimônio transferido, e que o falecimento ocorreu previamente ao chamamento do responsável aos autos, a unidade instrutiva concluiu pela citação dos seus herdeiros.
A Secex-TCE entendeu, ainda, que deveria ser afastada a responsabilização da Sra. Patrícia Barge Hage, tendo em vista que, conforme apontado pelo órgão de controle interno, o encerramento do prazo para apresentação da prestação de contas ocorreu durante a gestão do Sr. Sérgio Pingarilho, ou seja, em 28/8/2012.
Promovida a citação da viúva e dos herdeiros, todos permaneceram silentes.
Com base nos documentos presentes nos autos, a Secex-TCE ponderou que a Sra. Deusa Meriam da Silva Brito, a qual teve reconhecida a união estável com o de cujus, recebeu sua parte na condição de meeira e não de herdeira necessária (art. 1845 do Código Civil) , de modo que não poderia figurar como responsável pelo débito.
Desse modo, a unidade instrutiva propôs excluir do rol de responsáveis as Sras. Patrícia Barge Hage e Deusa Meriam da Silva Brito, julgar irregulares as contas do Sr. Sérgio da Graça Amaral Pingarilho, falecido, considerar revéis os Srs. Allan Fa¿bio da Silva Pingarilho, Bruno da Silva Pingarilho e Carlos Augusto Medeiros Pingarilho, atribuindo-lhes o débito apurado, até o limite do patrimônio transferido[footnoteRef:12]. [12:  Peça ] 
A representante do MP/TCU, procuradora-geral Cristina Machado da Costa e Silva, manifestou-se de acordo com a proposta da unidade instrutiva[footnoteRef:13]. [13:  Peça 80.] 
Concordo com a análise empreendida pela Secex-TCE, corroborada pelo representante do MP/TCU, a qual adoto como fundamento para minhas razões de decidir.
Consoante informação FNDE 4363/2017[footnoteRef:14], o Sr. Sérgio da Graça Amaral Pingarilho foi o responsável pela assinatura do termo de convênio. A liberação integral dos recursos ocorreu durante sua gestão e o prazo para envio da prestação de contas também expirou durante seu mandato. [14:  Peça 16.] 
Quanto à prefeita sucessora e à viúva meeira[footnoteRef:15], é adequada a proposta da unidade instrutiva no sentido de excluí-las da relação processual. No que tange à última, cabe mencionar o seguinte trecho do voto condutor do Acórdão 8852/2019-TCU-Primeira Câmara, relator ministro Bruno Dantas: "quando do óbito do de cujus e separada a meação do cônjuge sobrevivente, entrega-se o acervo do espólio aos herdeiros, e este é o patrimônio exclusivo que responde por eventuais passivos deixados pelo falecido". [15:  ] 
Assim, inexistindo nos autos elementos que permitam concluir pela boa e regular aplicação dos recursos repassados, considero que o responsável deve ter suas contas julgadas irregulares, condenando em débito seus herdeiros, até o limite do patrimônio transferido.
Diante do exposto, manifesto-me pela aprovação do acórdão que ora submeto à apreciação deste Colegiado. 
TCU, Sala das Sessões Ministro Luciano Brandão Alves de Souza, em 1 de dezembro de 2020.
Weder de Oliveira 
Relator